臺灣臺北地方法院民事判決　九十年度訴字第六二四○號
　　原　　　告　德寶營造股份有限公司
　　法定代理人　丙○○
　　訴訟代理人　甲○
　　　　　　　　有限公司新店分公司
　　法定代理人　乙○○
右當事人間債務不履行損害賠償事件，本院判決如左：
    主      文
被告應給付原告新台幣貳佰萬陸仟元，及自民國九十年三月一日起至清償日止按年息
百分之五計算之利息。
訴訟費用由被告負擔。
本判決於原告以新台幣陸拾柒萬元為被告供擔保後，得假執行；被告如於假執行程序
實施前以新臺幣貳佰萬陸仟元或同額之世華聯合商業銀行新店分行不記名式可轉讓定
期存單為原告預供擔保，得免為假執行。
    事      實
甲、原告方面：
壹、聲明：如主文第一項所示，及為以供擔保為條件之假執行聲請。
貳、陳述：
一、 緣被告於收受本院九十年二月十五日北院文九十民執全未字第四七三號強制執
     行命令通知（原證一）後，於九十年二月二十八日，竟對不得提示之面額新台
     幣（下同）二百萬六千元付款，並由原告於被告處開立之甲存帳戶扣予（原證
     二），經原告以新店十九支局第六六一號及新店郵局第一四九四號存證信函（
     原證三）函催被告返還，惟被告均置之不理。被告上開作為顯違兩造間支票委
     託付款之協議，除本金外，亦造成原告資金調度誤判相當於遲延利息之損失。
     退步言，被告違反執行命令之上開行為對原告而言，實與任意將原告甲存帳戶
     存款供自己使用無異，故就其無法律上原因挪用原告資金所得之利益，應返還
     原告。爰依債務不履行之損害賠償或不當得利之法律關係請求判決如訴之聲明
     。原告嗣表明不主張不當得利（見九十一年四月十二日筆錄）
二、被告為辦理票據業務之金融業者，其受支票存款戶之委託，對於存款戶所簽發之
    支票，有依約定向受款人付款之義務，並應盡善良管理人之注意義務審核提示人
    有無受領之權，其與支票發票人、亦即與原告間之關係，為委託付款之契約，有
    被告之支票存款開戶申請及約定書支票存款約定條款可證（原證四）。依中央銀
    行管理票據交換業務辦法第三十一條第一項第二九款之規定，倘執票人提示之票
    據有「經法院禁止提示票據」者，被告應填具三聯式退票理由單辦理退票，然被
    告於收受法院禁止提示票據之執行命令後竟任其兌現，被告顯有重大過失，並與
    原告所失系爭票面金額之損害間，有相當之因果關係。
三、按被告之支票存款開戶申請及約定書支票存款約定條款第七條第三項後段約定有
    ：「存款人之支票被詐騙，在本行接獲法院之票據假處分執行通知前，本行憑票
    付款，不負賠償之責」，同理反面推之，被告若於接獲法院之票據假處分執行通
    知後憑票付款，即應負賠償之責。次按民法五百四十四條規定：「受任人因處理
    委任事務有過失，或因逾越權限之行為所生之損害，對於委任人應負賠償之責」
    ，被告亦應負賠償責任。
四、被告以「原告無受有損害」及「與有過失」為抗辯，茲依序駁斥如下：
（一）原告因被告對不得提示而應退票之支票付款，並由原告於被告處開立之甲存帳
      戶扣予，焉能謂無受有損害？被告乃一泱泱大行，以原告與訴外人間、與被告
      無涉之和解筆錄將和解內容第一項系爭面額二百萬六千元之票據債務與第二項
      三百萬元整其他債務混淆而洋洋灑灑天馬行空妄加揣測意圖卸責，實不足取，
      由於被告所辯均屬主觀臆測之詞，請被告舉證以實之。
（二）所謂過失者，係以注意義務存在為前提，被告穿鑿附會抗辯原告有「疏於注意
      系爭支票已在九十年二月間即已兌現」、「疏於注意要求金日興公司應依和解
      筆錄返還系爭支票之同時或之後再給付三百萬」之過失，如同「你不該被你媽
      媽生下被我毆打」般荒謬。原告於九十年二月二十八日因被告違約（定型化支
      票存款約定條款第七條第三項後段）違法（中央銀行管理票據交換業務辦法第
      三十一條第一項第二九款）付款時即受有損害，原告對於損害之發生並無過失
      ，且上開損害亦無擴大之情事，故與過失相抵要件不符。
五、系爭支票係載明受款人為金日興鋼品有限公司（下稱金日興公司）且禁止背書轉
    讓之支票；就禁止背書轉讓之約定而言，被告依約不得向第三人付款，就假處分
    之執行而言，被告不得對金日興公司付款，因此事實上不論被告對金日興公司抑
    或第三人付款，均有違兩造間「支票存款開戶申請及約定書支票存款約定條款」
    之委任關係。
六、由本院向台中縣沙鹿鎮農會（下稱沙鹿農會）函詢之結果可知，被告係違反禁止
    背書轉讓之約定向與原告素昧平生之尚曜油漆工程有限公司（下稱尚曜公司）付
    款，自應賠償原告所受如系爭票據票面金額之損害。至於尚曜公司如何透過沙鹿
    農會向被告提示及被告有無受尚曜公司或沙鹿農會欺瞞等，則係被告與上述二法
    人間之關係，與本件爭議無涉。
參、證據：提出下列證據
原證一：北院文九十民執全未字第四七三號強制執行命令通知及本院九十年度裁全字
        第一０六三號裁定影本一份。
原證二：被告九十年三月份對帳單影本一份。
原證三：新店十九支局第六六一號及新店郵局第一四九四號存證信函影本各一份。
原證四：支票存款開戶申請及約定書
乙、被告方面：
壹、聲明：原告之訴及假執行之聲請均駁回，如受不利判決，願以現金或等額之世華
    聯合商業銀行新店分行不記名式可轉讓定期存單願提供擔保免為假執行。
貳、陳述：
一、原告並無受有損害，被告不需負債務不履行之損害賠償責任。
（一）原告對於訴外人金日興鋼品有限公司（以下簡稱「金日興公司」）提出假處分
      之聲請，並經台灣台北地方法院民事執行處於九十年二月十五日以北院文九十
      民執全未字第四七三號函通知被告銀行「請禁止債務人金日興鋼品有限公司所
      持有德寶營造股份有限公司簽發之中國農民銀行新店分行、世華銀行台北分行
      新店辦事處，如附表所示，為提示付款」（即原證一號）。按，「假處分」僅
      係保全程序，非為確定執行名義之終局執行，原告雖對於執票人金日興公司提
      出假處分之聲請，惟此並不表示原告對於金日興公司確實不負有票據債務，如
      果嗣後經「本案訴訟」之確定結果認為原告對於金日興公司應負擔票據債務，
      則該項假處分之內容即為不適當，原告當然應負擔履行發票人之付款義務。
（二）原告對於訴外人金日興公司是否需負擔票據債務？查，原告俟後向金日興公司
      提起「確認票據債權不存在」之訴，經本院以九十年度北簡字第一一二七一號
      受理在案，該訴訟並經原告與金日興公司達成和解在案（被證一號）。和解筆
      錄內容：確認被告對於系爭三紙支票之權利不存在，被告應於九十年十月十五
      日前將系爭支票三紙返還原告。原告願給付被告新台幣三百萬元整。訴訟費用
      各自負擔。被告同意原告取回台灣台北地方法院提存所九十年度存字第六二八
      號之擔保物。
（三）該份和解筆錄內容之第一項雖為「確認被告對於系爭三紙支票之權利不存在」
      ，惟查：和解筆錄第一項之後段為「被告應於九十年十月十五日前將系爭支票
      三紙返還原告」。按原告為一上市公司，依公司會計作帳之需要，於每季必須
      依法製作季報表，實無可能於七個月之內（支票到期日為年二月二十八日，訴
      訟和解日期為九十年十月五日）完全未發現上述三紙支票中「以被告為付款人
      ，票面金額二百萬六千元」之系爭支票已遭訴外人金日興公司提領。訴外人金
      日興公司手中已無本案之系爭支票，如何返還予原告？原告又如何會同意做成
      此項內容之和解筆錄？和解筆錄第二項為「原告願給付被告新台幣三百萬元整
      」。該訴訟係由原告起訴確認訴外人金日興公司所持有之票據債權不存在，於
      和解筆錄上反而係由「原告應給付訴外人金日興公司三百萬元」。訴訟上和解
      之結果反而係「由原告給付被告金錢」，實屬罕見。由此顯見：於原告與訴外
      人金日興公司在訴訟程序上，經雙方提出證據與經由相互計算後，原告至少積
      欠訴外人金日興公司三百萬元債務，因此原告才有可能願意支付被告該項三百
      萬元之金額。原告積欠訴外人金日興公司之債務有三百萬元，已然超過本訴訟
      系爭支票面額二百萬六千元。而原告既然確實積欠今日興公司債務，卻於和解
      之時將「合意確認票據債務不存在」與「原告應給付金日興公司金錢」兩項分
      列，顯然只是訴訟技巧而已，絕非係「票據債務確實不存在」！因此，原告既
      然積欠訴外人金日興公司超過系爭支票面額之金錢，即使被告違反假處分命令
      對訴外人金日興公司付款，然被告該等付款行為所產生之法律效果為「於付款
      範圍內已清償掉原告積欠訴外人金日興公司之債務，原告受有相同數額之利益
      」，原告並未受有損失。
二、被告之債務不履行行為，與原告所受損害之間，是否有「因果關係」？
（一）設若原告受有損害，但是否與被告之行為有關係呢？依前述，原告主張受有損
      害，係謂「原告對於訴外人金日興公司本來只有三佰萬元的債務，而且已經付
      了三百萬元給金日興公司，加上被告違約付了二百多萬元給金日興公司，等於
      原告付了五百多萬去解決三佰萬的債務」（見九十一年四月十二日之庭訊筆錄
      ）。即，必須將「原告於九十年十月五日和解後付款三百萬元給金日興公司」
      與「被告於九十年二月二十八日付款二百萬六千元」等二項行為相加，才會造
      成原告損失。惟查，被告如果應該負損害賠償責任，應該只為被告自己行為所
      造成之損害負責。即，被告是否應負損害賠償？應僅就被告自己之行為為判斷
      ，而不應加入「原告於九十年十月五日和解後付款三百萬元給金日興公司」之
      事實。因此，如果扣除「原告於九十年十月五日和解後付款三百萬元給金日興
      公司」之事實後，試問，被告有造成原告損害嗎（更何況，依前述，「被告於
      九十年二月二十八日付款二百萬六千元」之時點，原告當時確實對金日興公司
      負有超過二百萬元六千之債務）？
（二）依原告公司與金日興公司間之和解契約，金日興公司必須將系爭支票返還原告
      ，但是因為系爭支票已經兌現根本無從返還，原告當可輕易主張對金日興公司
      為扣除。因此，「原告於九十年十月五日和解後付款三百萬元給金日興公司」
      之事實所以發生，或係肇於原告自己重大疏失，或係基於金日興公司蓄意詐欺
      而故意隱瞞「支票已經兌現而無從返還」，無論如何，對於「原告於九十年十
      月五日和解後付款三百萬元」之事實，被告並無參與任何助力因素。因此，原
      告於計算自己之損害數額時，將「原告於九十年十月五日和解後付款三百萬元
      給金日興公司」加入作為計算基礎，洵無理由。
（三）原告於九十一年六月十九日之庭訊主張「被告歷來之答辯書狀所為之主張，皆
      以系爭票據之金額兩百萬六千元被訴外人金日興公司領走為前提，惟從台中沙
      鹿農會之回函可知，系爭款項係被尚曜油漆工程有限公司領走，不僅可見被告
      之答辯基礎與事實不合，更可證被告有過失存在。」云云，惟查：依據銀行
      之作業流程，訴外人金日興公司透過沙鹿農會提示該紙票據，並由沙鹿農會委
      託合作金庫銀行向被告進行代收，因系爭票據係「禁止背書轉讓」，被告銀行
      經審查該紙票據背後有金日興公司之背書（被證三號），被告銀行據以付款並
      無違法之處。從鈞院函查沙鹿農會之回函可知，系爭款項係存入尚曜油漆工程
      有限公司之戶頭中，惟該筆款項為何非存入訴外人金日興公司，而存入尚曜油
      漆工程有限公司之帳戶中，被告銀行於付款之過程中根本無從得知該筆款項會
      存入尚曜油漆工程有限公司之帳戶中，故應由提示銀行沙鹿農會負擔此部分之
      責任。依據中央銀行七十四年八月二十二日台央業字第一一四五號函「經註
      明『禁止背書轉讓』之畫平行線支票，受款人委託金融業有往來之存戶代收者
      ，提示行應簽章證明存入受任領款人帳戶無誤後，付款行始得付款。」（被證
      四號），蓋因付款行並無法確認匯入之款項係存入何人之帳戶，只有提示行可
      加以確認該筆款項是否匯入受款人之帳戶中，故依據中央銀行之函文可知需由
      提示行證明該筆款項係存入受款人之帳戶中，並負擔此部分之責任。復依據台
      北市銀行工會會業字第０六九二號函文「如有未存入抬頭人帳戶發生糾紛時，
      應由代收行負責處理」（被證五號）可知，系爭款項未存入金日興公司應由沙
      鹿農會負責，與被告無涉。
三、被告縱使違反雙方委任契約所應負擔之義務，惟原告行為亦應負「與有過失」責
    任：
（一）依前述，原告於對金日興公司所提出之「確認票據債務不存在」本案訴訟中，
      原告同意給付金日興公司三百萬元。原告之所以願意給付金日興公司三百萬元
      ，依照經驗法則與正常人之經濟計算能力，當係檢視當時自己所認知事實與雙
      方所提出之證據，經過加減抵扣後而得出之結果。原告為上市公司，當然清楚
      知道系爭支票已在九十年二月二十八日由金日興公司兌領。因此，於計算該應
      給付金日興公司之數額時，當然會將該筆已由金日興公司兌領之金錢數額列入
      計算基礎後。因此，原告既然係已經將系爭票面金額作為與金日興公司間計算
      應付款項之基礎，自無受有損害可言。
（二）退步言之，假設原告於與金日興公司在九十年十月和解當時，並不知道系爭支
      票已在九十年二月間即已兌領之事（按，原告為上市公司，應每季製作季報，
      此種情形實難可能發生）。則依被證一號和解筆錄第一項「金日興公司應將系
      爭支票返還原告」，金日興公司勢必無法返還系爭支票，原告亦得輕易發現系
      爭支票已遭金日興公司兌領之事，而能在依和解筆錄第二項給付金日興公司三
      百萬元之時，直接主張扣抵，而未受有損害。
（三）因此，原告公司唯一會遭受損害之情形，僅在左列情形均該當時始會發生：原
      告不知道系爭支票已在九十年二月間遭金日興公司兌領。因此，於計算應給付
      金日興公司三百萬元之時，並未將系爭支票面額二百萬六千元作為抵扣基礎。
      金日興公司未依和解筆錄第一項返還系爭支票以前，原告即已將現金三百萬元
      交給金日興公司。因為原告應給付金日興公司之三百萬元數額已然超過系爭支
      票之面額，因此於和解之時，無論原告是否「知悉系爭支票已遭兌領？將該面
      額列入抵扣基礎？」，均不會造成原告損失。蓋，原告就算是和解時不知道，
      也還是得在將來給付金日興公司三百萬元之時主張扣抵。被告銀行並不知道「
      原告對金日興公司交付多少款項？」之具體情形，設若原告公司係已將三百萬
      元全數交給金日興公司而未主張抵銷，則：原告未對金日興公司主張抵銷，原
      告還是保有對金日興公司之債權，有何損害？原告自己不對金日興公司紙張抵
      銷，其所產生之不利益為何應由被告銀行負擔？就算原告不對金日興公司主張
      抵銷所生之不利益應由被告銀行負擔，則原告不主張抵銷之原因當係「疏於注
      意系爭支票已在九十年二月間即已兌現」、「疏於注意要求金日興公司應依和
      解筆錄返還系爭支票之同時或之後再給付三百萬」。即使衡諸一般人之正常注
      意與經濟計算能力，恐怕都不會有上述二項疏忽，更何況原告是具有專業經營
      能力之上市公司，應認為原告亦需負有相當程度之「與有過失」責任。
四、原告另依「不當得利」之規定對被告主張，惟查，不當得利之成立要件為：需行
    為人受有利益、致他人受有損害並無法律上之原因。惟於本訴訟中，被告顯未受
    有任何利益，故原告主張依「不當得利」請求，應屬無據。
五、原告公司與金日興公司達成和解，無論和解條件為何？都是原告與金日興公司合
    意創造出來的，不能以事後和解所創造之結果倒溯推論先前之法律關係。本事件
    之法律關係繫在於「被告銀行違反假處分，是否造成原告公司之損害？」，則：
    原告公司是否受有損害？應以「被告銀行於九十年二月二十八日兌現系爭支票
    」之時點為準。原告銀行爾後給付金日興公司三百萬元，係基於渠與金日興公司
    和解之原因；而據原告聲稱：於與金日興公司和解之時，並不知系爭支票已遭兌
    現之事，顯見該和解結果與被告銀行之任何行為均無關。因此，原告於計算其損
    失額時，將基於和解所支付之三百萬元加入作為計算基礎，顯有未當。「被告
    銀行違反假處分，是否造成原告公司之損害？」，應以「原告公司是否真的積欠
    金日興公司如支票面額所示之債務？」為判斷基礎。否則，如果原告公司真的欠
    金日興公司，本來就應該負擔兌現系爭支票之義務，原告公司聲請假處分反而是
    不應該，被告公司即使有因疏忽而誤對系爭支票付款之情形，原告亦無任何損失
    可言。只是，原告公司事後係以訴訟和解方式給付金日興公司金錢，但只是因為
    渠雙方合意而使給付金錢之「名目」改變而已，原告應對金日興公司負擔債務之
    本質從來未變（原告因和解所付給金日興公司之金額，尚且遠遠超過系爭支票面
    額）。原告既然確實積欠金日興公司超過系爭支票面額之數額，至少表示原告當
    時聲請假處分，「於系爭支票面額所示之金額之範圍內」應該是無理由的，原告
    即使已與金日興公司和解之方式而使得事件未發展到原告「本案判決敗訴」，但
    是原告確實與金日興公司作成「由原告給付[金日興公司三百萬元」之和解條件
    ，其本質與「原告於此三百萬元部分受敗訴」意義相同，不過因為訴訟程序上之
    技術規定而改變名目而已，究不能因此而強令被告銀行背負責任。
六、從原告與訴外人金日興公司九十年度北簡字第一一二七一號之起訴狀可知，訴外
    人金日興公司承攬原告「基隆百福停車場新建工程」之鋼結構工程，原告主張其
    已給付訴外人金日興公司價款一千三百二十三萬六千零四十五元（包含系爭票據
    及另兩紙中國農民銀行新店分行之支票），惟因原告主張訴外人金日興公司違約
    ，為免訴外人金日興公司提示該三紙票據，遂先對該三紙支票聲請假處分，並提
    起確認該三紙支票上所載之票據債權不存在之訴。
七、惟從訴外人金日興公司所提出之答辯狀（被證二號）視之，訴外人金日興公司對
    於原告主張其違約乙事否認之，並說明「其所承攬之工程業已依約完成，並無違
    約情事，原告所給付之票據係其依約應履行之對待給付一部份惟原告因自身財務
    問題，僅先給付部分工程款，其餘部分則拖延估驗計價，逃避給付遲延責任，繼
    則藉詞終止契約，拒不履行。」。據此，原告對於訴外人金日興公司之答辯理由
    未再提出任何準備書狀，同意與訴外人金日興公司和解，並於和解筆錄上同意給
    付訴外人金日興公司新台幣三百萬元整。
八、從院調來九十年度北簡字第一一二七一號卷宗可知，原告與訴外人金日興公司因
    承攬工程對於工程款之給付及原告可否對訴外人金日興公司違約扣款產生爭議，
    原告雖於和解筆錄上做成「確認被告（即訴外人金日興公司）對於系爭三紙支票
    之權利不存在」，卻同時卻又同意給付新台幣三百萬元予金日興公司。按，起訴
    原告經過和解之後竟然變成付錢的一方，循不常見，顯見原告於該訴訟中應係經
    評估金日興公司之抗辯理由，判斷「即使繼續進行訴訟，勝訴機會不大，屆時可
    能會就三張票據共九百餘萬元負擔兌現義務」，因此選擇妥協，與金日興公司協
    議達成「原告仍應給付新台幣三百萬元工程款予金日興公司」之雙方都能接受之
    和解條件。
九、於本系爭案件上，「被告銀行違反假處分，是否造成原告公司之損害？」，應以
    原告公司是否真的積欠金日興公司如支票面額所示之債務？為判斷基礎。否則，
    如果原告公司真的欠金日興公司，本來就應該負擔兌現系爭支票之義務，原告公
    司聲請假處分反而是不應該，被告公司即使有因疏忽而誤對系爭支票付款之情形
    ，原告亦無任何損失可言。只是，原告公司事後係以訴訟和解方式給付金日興公
    司金錢，但只是因為渠雙方合意而使給付金錢之「名目」與「數目」改變而已，
    原告對於金日興公司「為支付工程款，因此負擔票據債務」之本質從來未變（請
    注意，原告因和解所付給金日興公司三百萬元，尚且遠遠超過系爭支票面額二百
    萬六千元。事實上，如果原告公司不選擇和解的話，則原告因為本訴敗訴所應負
    擔之金額，可能更應大於三百萬元）。原告既然確實積欠金日興公司超過系爭支
    票面額之數額，至少表示原告聲請假處分當時，「於系爭支票面額所示之金額之
    範圍內」應該是無理由的，原告即使已與金日興公司和解之方式而使得事件未發
    展到原告「本案判決敗訴」，但是原告確實與金日興公司作成「由原告給付[金
    日興公司三百萬元」之和解條件，其本質與「原告於此三百萬元部分受敗訴」意
    義相同，不過因為訴訟程序上之技術規定而改變名目而已，究不能因此而強令被
    告銀行背負責任。
參、證據：提出九十年度北簡字第一一二七一號和解筆錄、金日興公司答辯狀、支票
    、中央銀行七十四年八月二十二日台央業字第一一四五號函、台北市銀行工會會
    業字第六九二號函。
丙、本院依被告之聲請向台中縣沙鹿鎮農會函查支票提示人及存入帳戶，並調閱本院
    九十年度北簡字第一一二七一號卷。
    理      由
甲、得心證之理由：
一、本件原告起訴主張其向本院聲請九十年度全字第一０六三號假處分裁定聲請對原
    告所簽發，以被告公司台北分行新店辦事處為付款人，案外人金日興鋼品有限公
    司（下稱金日興公司）為受款人，發票日期為民國九十年二月二十八日，金額為
    新臺幣二百萬零六千元，支票號碼為ＳＤ0000000號之支票（下稱系爭支
    票）及其他二紙支票，為於本案判決確定前，不得向付款人請求付款及轉讓與第
    三人之假處分（下稱前開假處分），經原告供擔保後本院執行處對被告發出九十
    年二月十五日北院文九十民執全未字第四七三號強制執行命令，詎被告於收受前
    開通知後，竟於九十年二月二十八日，對系爭支票為付款，並由原告於被告處開
    立之甲存帳戶扣予，經原告函催後被告迄未返還等情，已據原告提出與所述相符
    之本院九十年度裁全字第一０六三號假處分裁定、民執全未字第四七三號強制執
    行命令通知、被告九十年三月份對帳單等件為憑，且為被告所不爭執，此部分之
    事實應堪認定。
二、另原告主張被告為辦理票據業務之金融業者，受支票存款戶即原告之委託，對於
    存款戶所簽發之支票，有依約定向受款人付款之義務，並應盡善良管理人之注意
    義務審核提示人有無受領之權，其與支票發票人亦即與原告間之關係，為委託付
    款之契約，被告於收受法院禁止提示票據之執行命令後竟任其兌現，被告顯有重
    大過失，並與原告所失系爭票面金額之損害間，有相當之因果關係，應負債務不
    履行之賠償責任等語，被告則以原告並無受有損害，縱有損害亦與被告之債務不
    履行行為無因果關係，被告不需負債務不履行之損害賠償責任以及原告行為就損
    害之發生或擴大亦屬與有過失等語置辯，茲分述如下：
（一）本件緣於訴外人金日興公司承攬原告「基隆百福停車場新建工程」之鋼結構工
      程，原告主張其已給付訴外人金日興公司價款一千三百二十三萬六千零四十五
      元（包含系爭票據及另兩紙中國農民銀行新店分行之支票），惟因原告主張訴
      外人金日興公司違約，為免訴外人金日興公司提示該三紙票據，遂先對該三紙
      支票聲請假處分，並提起確認該三紙支票上所載之票據債權不存在之訴。嗣雙
      方於九十年十月五日成立下列內容之和解（本院九十年度北簡字第一一二七一
      號確認票據債權不存在事件）：「確認被告（即訴外人金日興公司）對於系爭
      三紙支票（包含系爭票據及另兩紙中國農民銀行新店分行之支票）之權利不存
      在，被告應於九十年十月十五日前將系爭支票返還原告。原告（即本件原告）
      願給付被告新臺幣參百萬元。」此見卷附本院九十年度裁全字第一０六三號假
      處分裁定、民執全未字第四七三號強制執行命令通知、以及九十年度北簡字第
      一一二七一號和解筆錄及起訴書、答辯狀即明。原告與訴外人金日興公司所爭
      執訴請確認之支票共計三張，金額共為九百五十萬六千元，經雙方計算工程款
      餘額後原告公司以支付三百萬元而取回前開三張支票，自係確認原告僅餘三百
      萬元之票款未為給付，其餘票款六百五十萬六千元毋庸給付，則無論其計算之
      基礎為何或是否正確，此項給付既經載明於和解筆錄，依民事訴訟法第三百八
      十條第一項之規定，與確定判決有同一之效力，原告就此三張支票票款即無給
      付義務，被告未依假處分執行命令為止付系爭票款二百萬零六千元，並於付款
      後扣取原告支票存款帳戶之存款，原告即受有同額之損害。被告稱原告積欠訴
      外人金日興公司之債務有三百萬元，已然超過本訴訟系爭支票面額二百萬六千
      元，即使被告違反假處分命令對訴外人金日興公司付款，於付款範圍內已清償
      掉原告積欠訴外人金日興公司之債務，原告受有相同數額之利益，原告並未受
      有損失云云，係未將前開假處分及訴訟中其餘二張支票金額計入，所辯顯非可
      採。
（二）按甲種活期存款戶簽發支票委託金融機關於見票時，無條件付款與受款人或執
      票人者，核其性質為委託付款，應屬委任契約，此觀票據法第四條、第一百二
      十五條第一項第五款、第一百三十五條之規定自明。另依金融業處理假處分票
      據注意事項之規定，付款行庫接獲法院票據假處分之命令後，該項票據提示付
      現，或存入付款行庫轉帳，經查證付款提示人係被禁止提示之，付款行庫應以
      聯式退票單載明「經法院禁止提示票據理由」辦理退票。如假處分之票據提經
      交換，因無法查證提示人是否為被禁止提示之人提示時，各該付款行庫應以三
      聯式退票理由單「經法院禁止提示票據理由」辦理退票。同時並應在該項票據
      正面加蓋「禁止ＯＯＯ提示付款」戳記，連同退票理由單，一併退由提出交換
      行庫，交還執票人。上開票據經退交執票人後，該執票人如不為票據上填記之
      禁止提示人，得請求原提出交換行庫，在票據背面記載其戶名，由有權簽章人
      員簽署證明後，重行提付交換。查本件系爭支票係於台中縣沙鹿鎮農會代收，
      存入尚曜油漆工程有限公司帳戶，此經台中縣沙鹿鎮農會九十一年三月三月二
      十五日函覆屬實，則系爭支票於台中縣沙鹿鎮農會代收後，提出交換，被告為
      付款行，依前揭規定所示，於收受法院執行處之假處分禁止命令後，不論提示
      人為何人，均應以系爭支票經法院假處分命令禁止提示為由辦理退票。被告未
      為退票之處理，其所為與原告所受損失，自有因果關係。至於系爭支票為代收
      行之台中縣沙鹿鎮農會存入尚曜油漆工程有限公司帳戶，此或係因受款人之金
      日興公司在金融業未設立帳戶，而以委任取款方式委託在金融業者設有帳戶之
      人代為取款（禁止背書轉讓支票並不禁止委任取款）。且縱然台中縣沙鹿鎮農
      會未依規定，准由受款人以外之第三人為支票之提示，亦屬另一過失行為，其
      是否對被告或原告負有損害賠償責任，與非本案審究之範圍，被告不能據此，
      主張解免其未依規定退票之過失行為責任。
（三）被告另抗辯以必須將「原告於九十年十月五日和解後付款三百萬元給金日興公
      司」與「被告於九十年二月二十八日付款二百萬六千元」等二項行為相加，才
      會造成原告損失。原告為上市公司，當然清楚知道系爭支票已在九十年二月二
      十八日由金日興公司兌領。因此，於計算該應給付金日興公司之數額時，當然
      會將該筆已由金日興公司兌領之金錢數額列入計算基礎。金日興公司無法返還
      系爭支票，原告亦得輕易發現系爭支票已遭金日興公司兌領之事，而能在依和
      解筆錄第二項給付金日興公司三百萬元之時，直接主張扣抵，而未受有損害，
      應認為原告亦需負有相當程度之與有過失責任云云。惟查，原告於發現訴外人
      金日興公司違約後，為免金日興公司提示該三紙票據，已對該三紙支票聲請假
      處分，並提起確認該三紙支票上所載之票據債權不存在之訴，依票據及強制執
      行實務而言，已盡其防止票據兌現之能事，原告並無另行注意付款行庫，是否
      會無視於法院之禁止命令而為付款之義務，原告就本件損害之發生並無任何過
      失，被告此部分所辯，諉無足採。
三、綜上所述，兩造間既有委任關係存在，而被告於收受前開假處分禁止命令後，竟
    未依委任付款之本旨履行債務，而對系爭支票付款，並由原告於被告處開立之甲
    存帳戶扣款，就此可歸責於被告之債務不履行為，對於委任人之原告應負賠償之
    責。從而原告請求被告應給付其二百萬零六千元，及自於原告帳戶扣款之之翌日
    （九十年三月一日）起至清償日止，按年利率百分五計算之法定遲延利息為有理
    由，應予准許。
丙、假執行之宣告：
    原告及被告陳明願供擔保為假執行及免予假執行之宣告，核無不合，爰分別酌定
    相當擔保金額准許之。
丁、結論：原告之訴為有理由，依民事訴訟法第七十八條、第三百九十條第二項以及
    第三百九十二條判決如主文。
中　　　華　　　民　　　國　　九十一　　年　　　九　　　月　　二十七　　日
                                            民事第五庭法      官　張松鈞
右為正本係照原本作成。
如對本判決上訴，須於判決送達後廿日內向本院提出上訴狀。
中　　　華　　　民　　　國　　九十一　　年　　　九　　　月　　二十七　　日
　　　　　　　　　　　　　　　　　　　　　　　　　　　法院書記官　黃媚鵑
